【裁判字號】    99,消債更,42
【裁判日期】    991102
【裁判案由】    更生事件
【裁判全文】
臺灣新竹地方法院民事裁定            99年度消債更字第42號
聲  請  人  乙○○
上列當事人聲請消費者債務清理事件，本院裁定如下：
    主  文
聲請駁回。
聲請費用由聲請人負擔。
    理  由
一、按債務人無擔保或無優先權之債務總額未逾新臺幣（下同）
    1,200 萬元者，於法院裁定開始清算程序或宣告破產前，得
    向法院聲請更生；債務人與金融機構協商成立者，不得聲請
    更生或清算，但因不可歸責於己之事由，致履行顯有重大困
    難者，不在此限；本條例施行前，債務人依金融主管機關協
    調成立之中華民國銀行公會會員辦理消費金融案件無擔保債
    務協商機制與金融機構成立之協商，準用前項之規定，消費
    者債務清理條例第42條第1項、第151條第5項、第6項分別定
    有明文。又聲請更生或清算不合程式或不備其他要件者，法
    院應以裁定駁回之，但其情形可以補正者，法院應定期間先
    命補正，復為同條例第8條所明定。
二、聲請意旨略以：伊有不能清償債務之情事，目前債務總金額
    約1,099萬餘元，前曾於民國95年11月16日，依照中華民國
    銀行公會會員辦理消費金融案件債務協商機制，與最大債權
    金融機構國泰世華商業銀行成立債務協商，約定聲請人自95
    年11月起分116期、利率5％，每個月清償47,000元至全部清
    償為止。聲請人係921受災戶，為重建家園，不得已才向金
    融機構借貸，協商成立時，聲請人95年總收入875,564元，
    加計退休金239,441元、退撫基金123,957元，平均每月收入
    為103,247元，惟因聲請人另有房貸每月需支付國泰世華商
    業銀行33,000元，另民間負債每月亦須償還，生活壓力很大
    ，聲請人唯有省吃儉用，才得以按時繳款。不料96年時，聲
    請人收入較95年大幅減少，96年收入降為392,974元，已較
    95年減少482,590元，平均每月收入減少40,216元（482590/
    12），且聲請人之公公突於96年9月間中風送醫院，額外支
    出療養費，以致扣除房貸及基本生活所需後，實已無力再繳
    納協商款47,000元，不得已才在96年10月停止繼續繳納協商
    款，當時聲請人曾向國泰世華商業銀行申請延期繳款2個月
    ，未獲銀行同意，而配偶林超然亦另有金融機構負債，並無
    餘力資助聲請人繳納協商款，導致毀諾，實有不可歸責於己
    之事由致履行顯有重大困難，是以聲請更生等語。
三、經查：
(一)本件聲請人曾經參加銀行公會會員辦理消費金融案件債務協
    商機制，並依約自95年11月繳交協商款項至96年10月止，有
    協議書、還款計畫表及國泰世華商業銀行99年9月27日回函
    附卷可憑，聲請人向本院聲請更生，除須符合消費者債務清
    理條例第151條第5項但書「因不可歸責於己之事由，致履行
    顯有重大困難者」之要件外，尚應符合該條例第42條第1項
    所定「債務人無擔保或無優先權之債務總額未逾1,200萬元
    」之要件，方為適法。
(二)聲請人主張自己於96年總收入減少、支出增加，其毀諾有不
    可歸責之事由，雖提出國稅局95、96年度綜合所得資料清單
    及養護契約書等文件為佐，惟經本院函請各債權銀行回報對
    於聲請人之債權總額（含本金、利息、違約金），新光商業
    銀行為216,059元、匯豐商業銀行為148,930元、台新商業銀
    行為253,138元、丁○商業銀行為243,098元（該銀行回報債
    權額259,718元係尚未扣除扣薪款項之金額，故以聲請人陳
    報債權人清冊記載之243,098元為準）、第一商業銀行為
    278,100元、安泰商業銀行為145,696元、中國信託商業銀行
    為1,090,001元、大眾商業銀行為411,626元、台中商業銀行
    為184,084元、台北富邦商業銀行為373,545元、彰化商業銀
    行為162,759元、合作金庫商業銀行為84,024元、國泰世華
    商業銀行為1,640,552元及已發生之保證債務263,103元，即
    金融機構債務總額為5,494,715元；另依聲請人於債權人清
    冊、99年9月21日民事補正狀及99年10月22日民事陳報狀所
    載暨相關匯款、存摺影本、債權移轉證明書、存證信函與本
    票等文件所示，聲請人另有民間債務人甲○○本金225萬元
    （自96年起按年息5％計算利息）、丙○○本金77萬元、壬○○本金20萬元（自98年9月2日起按年息20％計算之利息）
    、己○○本金48萬元（自96年9月起按每萬元每月150元計算
    之利息）、庚○○本金148萬元（自96年起按每萬元每月150
    元計算之利息）、辛○○本金100萬元（自95年1月11日起按
    每月30,000元計算之利息）、戊○○本金100萬元（自95年9
    月7日起按每月40,000元計算之利息），即民間債務本金部
    分總額為718萬元，則保守估計聲請人所積欠金融機構與民
    間債務總額合計至少為12,674,715元（因尚未計入民間債務
    之利息部分），顯已超過法定之無單保或無優先權債務總額
    1,200萬元上限。
(三)至聲請人雖另主張有部分民間債務業已清償，若干民間債權
    人捨棄部分債權云云，經本院於99年10月22日當庭命聲請人
    於一週內補正相關資料，聲請人遲於99年11月1日始提出民
    事陳報狀，稱其目前積欠甲○○僅200萬元且不計利息、積
    欠戊○○僅50萬元且不計利息、積欠丙○○僅748,617元，
    另前已清償庚○○、壬○○、己○○若干元，並有甲○○之
    證明書、戊○○之債權證明、存款憑條、交易明細、存摺影
    本為佐等語，惟聲請人於該狀所列對於庚○○、壬○○、己○○之還款均係發生於本院99年10月22日開庭前之事，聲請
    人於該狀亦未表明所積欠該三人之債務數額，又聲請人於99
    年10月22日當庭所遞民事陳報狀，猶記載對於庚○○、壬○○、己○○之負債如上，是以，關於該三人與其他民間債權
    人即辛○○之債務數額，仍應以聲請人前於99年9月21日民
    事補正狀及99年10月22日民事陳報狀所載為準（本院係前於
    99年9月7日裁定命聲請人補正其與民間債權人之借貸與還款
    情形，聲請人乃於99年9月21日提出民事補正狀；再經本院
    於酌定99年10月22日調查期日傳票中通知聲請人應補正對於
    民間債權人之目前債務數額，聲請人遂又於開庭當日提出民
    事陳報狀，依此，本院業已多次定期命聲請人補正其民間債
    務之數額與借貸還款情形，果聲請人仍主張該等記載於具狀
    當時即有錯誤，則聲請人恐未誠實陳報對於民間債權人之債
    務，而有濫行浮報民間債務數額以降低金融機構債權額所佔
    比例之嫌，略見其僥倖之心，而有消費者債務清理條例第46
    條第3款到場而不為真實之陳述及未據實提出關係文件與財
    產變動報告之情事）。縱依聲請人99年11月1日民事陳報狀
    所示，對於甲○○僅積欠200萬元、對於戊○○僅積欠50萬
    元、對於丙○○僅積欠748,617元，經加計積欠庚○○本金
    148萬元（及自96年起按每萬元每月150元計算之利息，即每
    月22,200元，如自97年1月1日起至99年10月31日止共34個月
    ，為754,800元）、壬○○本金20萬元（及自98年9月2日起
    至99年10月31日止，按年息20％計算之利息，即46,667元）
    、己○○本金48萬元（及自96年9月起按每萬元每月150元計
    算之利息，即每月7,200元，如自97年1月1日起至99年10月
    31日止共34個月，為244,800元）、辛○○本金100萬元（自
    95年1月11日起按每月30,000元計算之利息，如自95年2月1
    日起至99年10月31日止共57個月，為171萬元）後，其民間
    債務數額為9,164,884元，另再加計其對於金融機構債務即
    5,494,715元，則聲請人所積欠金融機構與民間債務總額合
    計為14,659,599元，仍已逾法定無單保或無優先權債務總額
    1,200萬元之上限，又衡諸消費者債務清理條例第42條第1項
    之立法理由謂：「債務人負債總額若過大，其因更生程序而
    被免責之負債額即相對提高，此對債權人造成之不利益過鉅
    。且負債總額超過一定之數額，益可見其債務關係繁雜，亦
    不適於利用此簡易程序清理債務，自有限制其負債總額之必
    要」等語，本件聲請人之金融機構債權人多達13家，債務數
    額高達549萬餘元，而民間債務人多達7位，債務數額更高達
    916萬餘元，顯見聲請人之債務關係繁雜，如允其更生之聲
    請，對於債權人所生之不利益過鉅，故其聲請與法未合，應
    予駁回。
四、據上論結，本件聲請人之無擔保或無優先權之債務總額已逾
    1,200萬元，經命補正後，仍未能符合法定要件，依首揭條
    文規定，自應駁回其更生之聲請。
中    華    民    國    99    年    11    月    2     日
              民事第二庭    法      官  梁智賢
上為正本係照原本作成。
如不服本裁定，應於裁定送達後10日內，以書狀向本院提出抗告
，並繳納抗告費新臺幣壹仟元。
中    華    民    國    99    年    11    月    2     日
                            書  記  官  黃詩傑

司法院資訊處製作；財團法人民間司法改革基金會備份。
